【裁判字號】    90,台上,5088
【裁判日期】    900816
【裁判案由】    殺人等
【裁判全文】
最高法院刑事判決                                九十年度台上字第五○八八號
    上  訴  人  乙○○
                甲○○
右上訴人等因殺人等罪案件，不服台灣高等法院高雄分院中華民國九十年五月十六日
第二審更審判決（八十九年度上重更(一)字第一九號，起訴案號：台灣高雄地方法院檢
察署八十七年度偵字第二一四九五、二一七二○、二三四八六號），提起上訴，本院
判決如左：
    主  文
原判決關於甲○○殺人、損壞遺棄林玉梅屍體，及乙○○部分撤銷，發回台灣高等法
院高雄分院。
其餘上訴駁回。
    理  由
一、發回部分：
本件原判決認定上訴人甲○○與已判刑確定之陳文卿基於共同殺人之犯意聯絡，於民
國八十七年一月六日上午七、八時許，在高雄縣橋頭鄉○○村○○路四十二之一號甲
○○之舊宅，以童軍繩共同勒住吳如萍之脖子，致吳如萍氣絕死亡。甲○○復與其胞
兄即上訴人乙○○共謀殺害林玉梅，於同年八月二十四日下午，在高雄縣岡山鎮○○
路小岡山下明春養蜂場附近之工寮，由甲○○以童軍繩緊勒林玉梅之頸部，致其窒息
死亡。嗣又萌損壞、遺棄屍體之犯意聯絡，於同日下午六時許，將林玉梅之屍體載至
高雄縣大樹鄉○○村○○路深坑橋北側產業道路旁，各持一瓶汽油潑灑於屍體上，由
甲○○以打火機點燃，焚燒損壞其屍體後，予以棄置路旁等情。因而撤銷第一審關於
甲○○、乙○○部分之判決，改判論處甲○○共同殺人（被害人吳如萍部分），甲○
○、乙○○共同殺人及共同損壞、遺棄屍體（被害人林玉梅部分）罪刑。固非無見。
惟查：(一)已受請求之事項未予判決者，其判決當然為違背法令，刑事訴訟法第三百七
十九條第十二款定有明文。本件第一審判決後，檢察官對於乙○○部分，亦提起第二
審上訴，指摘第一審判決關於認定乙○○未參與殺人部分為違法。原審判決後，經本
院予以撤銷發回，已回復為第二審之狀態，但更審之原判決對於檢察官之上訴有無理
由，則未置一詞論敘，難謂無已受請求之事項未予判決之違法。(二)共同被告陳文卿於
第一審法院供稱：「他（甲○○）說要回去載女友下班，後來凌晨三點多，我因害怕
而跑出去，但碰到甲○○，凌晨五點多，他又押我回上開處所……。」、「因甲○○
要去載他女友下班，剩我一人會害怕才尾隨離開，但在途中遇見甲○○，他就開車載
我回他新家換機車，再載我至他舊家。」等語（見第一審卷第二十一頁反面、第二三
二頁）。甲○○辯稱伊因搭載女友下班，離開舊宅後，陳文卿即將吳如萍勒斃，因此
才會「害怕」而離開；倘吳如萍尚未死亡，陳文卿即無「害怕」可言，亦不可能任意
離開拘禁吳如萍之處所（見原審上重訴卷第九十三頁、第九十四頁）。復於原審請求
訊問證人黃玉冠，證明伊於八十九年一月六日凌晨六時十分許，開車搭載黃玉冠吃完
早點後，約六時四十分許又將其載回租屋處，並未殺害吳如萍（見原審更(一)卷第一宗
第七十六頁）。倘陳文卿之上開供述非虛，何以甲○○離開拘禁吳如萍之處所後，陳
文卿亦隨後離去？因何使其產生害怕心理而逕自離去？甲○○之辯解何以不足採信？
本院前次發回時，已指示應深入調查，詳加說明，乃原判決仍恝置不論，其違誤情形
依然存在。且證人黃玉冠業經原審傳喚到庭訊問（見原審更(一)卷第一宗第一三一頁至
第一三四頁）。但原判決對其所為之證言，如何不足為有利於甲○○之證明，復未說
明斟酌取捨之理由，併嫌欠洽。(三)乙○○辯稱伊於八十七年八月二十四日上午十時三
十分至晚上七時三十分，均在岡山火車站前排班，並未參與殺害林玉梅及焚屍，有何
光榮、陳明坤、王旗正等人為證，請求傳訊（見原審更(一)卷第一宗第一二二頁）。原
審未予傳喚而未敘明其理由，已有可議。且證人何光榮、高萬成、陳月娥於第一審法
院或稱案發當日上午十一時許有看到乙○○，或稱整天都有看到，或稱下午三點至七
點間看到乙○○在排班等語（見第一審卷第九十三頁至第九十四頁）。此與乙○○之
辯解是否屬實，及甲○○之此部分犯行有無共犯攸關。原判決未予審酌論斷，尤有理
由不備之違誤。上訴意旨指摘原判決關於甲○○殺人（被害人吳如萍部分），甲○○
、乙○○殺人及損壞、遺棄屍體（被害人林玉梅部分）部分違背法令，尚非全無理由
，應認此部分之原判決仍有撤銷發回更審之原因。
二、駁回部分：
本件原判決認定甲○○於八十七年八月二十四日凌晨二時許，接獲林玉梅扣機，駕駛
營業小客車至彰化縣二林鎮某處，搭載林玉梅返回高雄縣岡山鎮○○路「太陽城遊藝
場」購買毒品，再載回二林鎮，將毒品交予其友人後，又原車載返回高雄。途中，甲
○○因向林玉梅索討車資未果，又遭其譏諷，心生不滿，遂於同日下午一時許，強將
林玉梅載至高雄縣岡山鎮○○路小岡山下明春養蜂場附近之工寮，予以私行拘禁等情
。因而撤銷第一審關於甲○○此部分之判決，改判論處甲○○私行拘禁罪刑（原判決
主文「私行拘禁」下贅列「剝奪人之行動自由」）。已敘明其所憑之證據及認定之理
由，從形式上觀察，並無違背法令之情形存在。甲○○上訴意旨，對於原判決依憑證
據所為事實之認定，究竟如何違背法令，未依據卷內訴訟資料具體指摘，僅漫稱林玉
梅與伊係舊識，始會於凌晨扣機叫車載其購買毒品，並於途中覓得上開工寮供其施用
毒品，非伊加以拘禁等語。對於原審採證認事職權之適法行使，憑己見空泛指摘，而
為單純事實上之爭執，與法律規定得為第三審上訴理由之違法情形，不相適合，此部
分之上訴即屬違背法律上之程式，應予駁回。復查上訴書狀應敘述上訴之理由；其未
述者，得於提起上訴後十日內補提理由書於原審法院；未補提者，毋庸命其補提；
已逾上述期間，而於第三審法院未判決前，仍未提出上訴理由書狀者，第三審法院應
以判決駁回之，刑事訴訟法第三百八十二條第一項、第三百九十五條定有明文。甲○
○於九十年六月五日提起上訴，未聲明僅就原判決之一部為之，依同法第三百四十八
條第一項規定，關於其私行拘禁吳如萍，及損壞、遺棄吳如萍屍體部分，亦應視為已
全部上訴，但其上訴書狀並未敘述此部分之上訴理由，迄今逾期已久，於本院未判決
前仍未提出，依上開規定，此部分之上訴亦非合法，併應駁回之。
據上論結，應依刑事訴訟法第三百九十七條、第四百零一條、第三百九十五條，判決
如主文。
中      華      民      國     九十     年      八      月     十六     日
                              最高法院刑事第五庭
                                  審判長法官  紀  俊  乾
                                        法官  黃  正  興
                                        法官  劉  介  民
                                        法官  陳  東  誥
                                        法官  張  春  福
      右正本證明與原本無異
                                              書  記  官
中      華      民      國     九十     年      八      月     二十     日


司法院資訊處製作；財團法人民間司法改革基金會備份。
